最高法院民事判決　　　　　　　　　　　　　　　八十八年度台上字第一一一八號
　　上　訴　人　甲○○
　　訴訟代理人　溫光雄律師
　　被 上訴 人　乙○○
右當事人間請求拆屋還地等事件，上訴人對於中華民國八十七年六月一日台灣高等法
院第二審判決（八十七年度上字第一二八號），提起上訴，本院判決如左：
    主  文
原判決關於駁回上訴人其餘上訴及該訴訟費用部分廢棄，發回台灣高等法院。
    理  由
本件被上訴人主張：上訴人因繼承其被繼承人與伊之租賃關係，而承租伊所有之坐落
桃園縣八德市○○○段四九之八號土地（以下稱系爭土地）。系爭土地於民國七十二
年間為鄰近之工廠污染，上訴人即不自任耕作，亦不付租金，自八十二年一月一日起
，將系爭土地內如第一審判決附圖（以下稱附圖）所示斜線部分面積三五五平方公尺
，搭建廠房，轉租予訴外人凱壢汽車有限公司（以下稱凱壢公司），依法原訂租約無
效。又上訴人無權占有系爭土地，致伊每月受有相當於租金新台幣（下同）一萬六千
四百十七元之損害等情，求為命上訴人拆屋還地及自起訴狀繕本送達之翌日起至交還
土地之日止，按月給付伊一萬六千四百十七元之判決。
上訴人則以：系爭土地因工業污染而不能耕作，經主管機關公告免付租金。且伊並未
將系爭土地轉租予凱壢公司，伊出租予凱壢公司者為同段四六之四四號土地及其上之
廠房。至凱壢公司占用系爭土地上之廠房，係凱壢公司自行占用，與伊無涉，難認伊
有不自任耕作或違法轉租之事實等語，資為抗辯。
原審維持第一審判決關於命上訴人拆屋還地及自八十五年十二月八日起至交還土地之
日止按月給付被上訴人一萬三千一百三十四元部分，駁回上訴人此部分之上訴，無非
以：被上訴人主張系爭土地為其所有，上訴人因繼承其被繼承人與被上訴人間之租賃
關係而占用系爭土地。嗣因系爭土地遭工業污染而未予耕作，上訴人並於系爭土地內
如附圖所示斜線部分面積三五五平方公尺搭建廠房之事實，業據提出土地登記簿謄本
為證，並經第一審法院勘驗屬實，囑託地政機關測量明確，有勘驗筆錄及複丈成果圖
附卷可稽，應認為真實。上訴人雖辯稱其於系爭土地上搭建之廠房係供自己使用，並
未出租予凱壢公司云云。惟查第一審勘驗系爭土地及為言詞辯論時，凱壢公司之負責
人張德寶均陳稱系爭土地上之廠房係上訴人所有，凱壢公司在五、六年前即向上訴人
承租全部廠房等語，足證上訴人確已將系爭土地上之廠房出租予凱壢公司。至前案訴
訟雖經法院判決認定上訴人未將廠房出租，有原法院八十二年度上字第一二九二號及
最高法院八十三年度台上字第一一八六號民事判決可稽，惟張德寶既已供明確向上訴
人承租廠房，自足以推翻上開判決之判斷，上訴人此部分之辯解為不可採。系爭土地
之地目仍為田，有土地登記簿謄本附卷可稽，兩造間之租賃關係仍屬耕地租佃。雖系
爭土地遭工業污染，經主管機關核定免付租金，但上訴人仍不得任意將之轉租。上訴
人既已將系爭土地如附圖所示斜面部分並其上之廠房出租予凱壢公司經營汽車修理廠
，有如前述，依耕地三七五減租條例第十六條第一項、第二項規定，原訂租約無效。
上訴人占有系爭土地，即屬無權占有。故被上訴人本於所有權請求上訴人拆屋還地，
尚無不合。上訴人無權占有系爭土地，被上訴人因此受有損害，故被上訴人請求上訴
人賠償相當於租金之損害，即屬有據。系爭土地面積為五百九十七平方公尺，公告地
價每平方公尺為三千三百元，有土地登記簿謄本及地價證明可稽。系爭土地無申報地
價，依平均地權條例第十六條之規定，以公告地價百分之八十為其申報地價。系爭土
地位處省道縱貫線旁，附近商店及工廠林立，人車往來頻繁，市景繁榮，業經第一審
法院勘驗屬實，應認被上訴人損害金之請求以土地申報總價年息百分之十之金額為適
當，即上訴人應按月賠償被上訴人一萬三千一百三十四元等詞，為其判斷之基礎。
惟按耕地租用，係指以自任耕作為目的，約定支付地租使用他人之農地者而言，土地
法第一百零六條第一項定有明文，所稱農地參照同條第二項之立法精神應包括漁地及
牧地在內。承租他人之非農、漁、牧地供耕作之用者，既非耕地租用，自無耕地三七
五減租條例規定之適用。查上訴人向被上訴人承租系爭土地，系爭土地之地目為田，
雖為原審所認定之事實，惟被上訴人在第一審自認系爭土地於六十八年三月編定為工
業用地云云（見一審卷八頁），可見系爭土地非屬農、漁、牧地。而系爭土地為被上
訴人所有，上訴人繼承其被繼承人與被上訴人間之租賃關係，倘上訴人之被繼承人係
於六十八年三月系爭土地編定為工業用地之後與被上訴人訂立租賃契約，揆諸上開說
明，上訴人之被繼承人並上訴人承租系爭土地即非耕地租用，無耕地三七五減租條例
規定之適用。又按凡編為某種使用地之土地，不得供其他用途之使用，為土地法第八
十二條前段所明定，至於該法條但書所規定「但經該管市縣地政機關核准，得為他種
使用者，不在此限。」，及同法第八十三條所規定「編為某種使用地之土地，於其所
定之使用期限前，仍得繼續為從來之使用。」係分別就土地得為他種使用及繼續為從
來之使用所應具備之條件之規定，此非謂凡編為某種使用地之土地，僅得為從來之使
用及繼續為他種使用，而不得供所編使用地之使用，倘上訴人之被繼承人係於系爭土
地編為工業用地之前與被上訴人就系爭土地訂立耕地租約，則於系爭土地編為工業用
地後，依上說明，上訴人及其被繼承人得為工業用地之使用，不得認為上訴人不自任
耕作，而得援引耕地三七五減租條例第十六條第一項、第二項規定，認原訂租約無效
。究竟上訴人之被繼承人何時與被上訴人就系爭土地訂立租約﹖上訴人於系爭土地上
搭建廠房出租是否屬於按工業用地使用之性質，事實欠明，猶待詳查審認，本院尚無
從為法律上之判斷。次查被上訴人於前案及本件訴訟均係以無權占有為由，請求上訴
人交還系爭土地。上訴人於前案訴訟抗辯兩造間有耕地租賃關係，非無權占有，為法
院所採信，因而為被上訴人敗訴判決確定。而上訴人在系爭土地搭建工廠出租與凱壢
公司使用，似係發生在前案訴訟事實審言詞辯論終結前。果爾，能否謂前後兩案之原
因事實不相同，並非同一事件，或本件訴訟不受前案確定判決效力之拘束，法院於本
件訴訟得為相反之判斷，亦待斟酌。上訴論旨執以指摘原判決不當，聲明廢棄，非無
理由。
據上論結，本件上訴為有理由，依民事訴訟法第四百七十七條第一項、第四百七十八
條第一項，判決如主文。
中      華      民      國    八十八    年      五      月    二十七    日
                              最高法院民事第五庭
                                  審判長法官  蕭  亨  國
                                        法官  吳  正  一
                                        法官  楊  隆  順
                                        法官  陳  淑  敏
                                        法官  黃  義  豐
      右正本證明與原本無異
                                              書  記  官
中      華      民      國    八十八    年      六      月     十六     日
                                                                        Ｔ
